臺灣士林地方法院民事判決　　　　　　　99年度訴字第1277號
原　　　告　吳專央
訴訟代理人　王家鋐律師
被　　　告　郭明智
　　　　　　郭張日妹
上列當事人間給付土地買賣保留款等事件，本院於中華民國100
年2 月21日言詞辯論終結，判決如下：
    主  文
原告之訴及假執行之聲請均駁回。
訴訟費用新臺幣壹萬仟捌佰柒拾元由原告負擔。
    事  實  及  理  由
一、原告起訴主張：緣原告與訴外人李明煌於民國75年10月16日
    簽立合建契約，就臺北市○○段○○段479 之2 地號土地（
    下稱系爭土地）共同興建房屋，由原告與系爭土地各地主簽
    約，履行系爭合約權利義務，訴外人李明煌負責興建房屋，
    以興建後A 棟4 樓、5 樓、B 棟3 樓、4 樓、C 棟3 樓、4
    樓、5 樓等7 戶房屋（下稱系爭7 戶房屋）分配與訴外人李
    明煌為工程造價及報酬。原告就其所分得之A 棟2 樓、C 棟
    2 樓房屋（下稱系爭2 戶房屋）委託訴外人李明煌及曾順正
    辦理移轉登記予伊指定登記名義人許筑伶，詎李明煌與曾順
    正未得伊及許筑伶同意，於77年6 月1 日偽造許筑伶印章蓋
    用於偽造之移轉約定書及變更起造人同意書，將系爭2 戶房
    屋原起造人許筑伶名義變更為曾順正之配偶曾簡香。原告另
    於77年3 月15日委託伊前配偶許筑伶將伊依合建契約分得之
    A 棟3 樓、B 棟5 樓、C 棟1 樓房屋（下稱系爭3 戶房屋）
    出售予訴外人李明煌，李明煌並將系爭3 戶房屋連同應分配
    基地分別出售並移轉登記為訴外人董素芬、莊素琴、王俊堅
    所有。訴外人李明煌就合建契約分配所得系爭7 戶房屋、買
    受取得系爭3 戶房屋及侵占所得系爭2 戶房屋，共計12戶房
    屋。因訴外人即部分土地所有人吳松樹發現其侵占之系爭2
    戶房屋已為出售，始未將應移轉予李明煌之土地移轉予李明
    煌，即李明煌僅合法取得10戶房屋應分配基地，而該不足之
    部分即為系爭7 戶房屋中關於C 棟3 、4 、5 樓基地之應有
    部分。因此，訴外人李明煌出售C 棟3 樓予訴外人戴惠桂、
    C 棟5 樓予被告郭明智，僅能移轉部分土地應有部分，分別
    不足2055分之62及2055分之64，另其出售C 棟4 樓予訴外人
    朱佩華，則未將應分配之土地應有部分2055分之137 移轉予
    朱佩華，又該不足之土地保留款，對於C 棟3 樓之戴惠桂為
    新臺幣（下同）150 萬元，對C 棟5 樓之被告郭明智為280
    萬元，訴外人李明煌乃將上開不足應有部分之土地保留款債
    權讓與原告，由原告要求吳松樹將上開基地不足之部分辦理
    移轉登記予戴惠桂、郭明智、朱佩華。而上開李明煌與被告
    郭明智之買賣事件雖以被告郭明智之名義為之，惟實際處理
    及相關價款給付之人均為其母郭張日妹，因原告欲與被告郭
    明智約定移轉不足之應有部分以請求給付上開尾款時，正值
    訴外人李明煌有案在身被通緝，故未提供其與被告郭明智間
    之房地買賣契約書、協議書予原告作為參考，是被告郭明智
    、郭張日妹等人即向原告謊稱該土地保留款僅餘150 萬元，
    原告不疑有他，於收受150 萬元後，即將不足之應有部分要
    求吳松樹移轉登記予被告郭明智。直至98年間原告與李明煌
    訴訟時，李明煌方於該案訴訟中提呈相關事證，原告始知當
    初受被告郭明智等人瞞騙尾款之實際金額，原告於98年10月
    間即以存證信函催告被告郭明智等人給付尚未清償之土地保
    留款130 萬元，惟被告至今仍未給付，而被告郭明智於83年
    間已給付原告150 萬元而為部分清償，應視為對於全部債務
    之承認而中斷時效，又郭張日妹明知系爭土地保留款為280
    萬元卻向原告諉稱僅剩150 萬元，侵害原告130 萬元之利益
    ，而被告郭張日妹於98年11月12日已同意要返還原告120 萬
    元，應認已拋棄時效利益，爰依系爭土地不足保留款債權請
    求被告郭明智給付130 萬元，或依民法第184 條第1 項規定
    請求被告郭張日妹賠償130 萬元等語，並聲明：(一)被告郭明
    智應給付原告130 萬元及自起訴狀繕本送達翌日起至清償日
    止按年息5 ％計算之利息。(二)被告郭張日妹應賠償原告130
    萬元及自起訴狀繕本送達翌日起至清償日止按年息5 ％計算
    之利息。(三)第(一)項、第(二)項所命之給付，於任一被告給付後
    ，他被告於給付範圍內同免責任。(四)願供擔保請准宣告假執
    行。
二、被告則以：被告郭明智於83年10月27日分別與訴外人許筑伶
    、戴惠桂，向訴外人吳松樹購買系爭土地應有部分2055分之
    263 ，被告郭明智買受之土地持分為2055分之64，已如實繳
    納買賣價金150 萬元，並合法取得系爭土地所有權，原告所
    述尚有土地不足保留款130 萬元乙節並不實在，且原告之請
    求亦已罹於時效而消滅云云資為抗辯，並聲明：(一)原告之訴
    駁回。(二)如受不利判決，願供擔保請准宣告免為假執行。
三、兩造不爭執之事實：
  (一)原告與訴外人李明煌於75年10月16日簽立契約，就系爭土地
    共同興建房屋，由原告與系爭土地各地主簽約，履行系爭合
    約權利義務，訴外人李明煌負責興建房屋，以系爭7 戶房屋
    分配與訴外人李明煌為工程造價及報酬。
  (二)訴外人李明煌於將系爭7 戶房屋之C 棟5 樓房屋出售與被告
    郭明智，於80年5 月間僅移轉部分土地應有部分即系爭土地
    應有部分2055分之72予被告郭明智，尚不足2055分之64，是
    被告郭明智尚有部分土地價金保留款未給付予訴外人李明煌
    。
  (三)被告郭明智與原告於83年9 月30日簽訂如本院卷第75-78 頁
    所示之不動產買賣契約書，約定由被告郭明智向原告購買系
    爭土地應有部分2055分之64，價金為150 萬元，被告郭明智
    業已給付完畢，原告並委由訴外人吳松樹將系爭土地應有部
    分2055分之64移轉登記予被告郭明智。
四、得心證之理由：本院依民事訴訟法第268 條之1 協議並簡化
    兩造爭點如下：(一)原告依據80年間訴外人李明煌與被告郭明
    智間就C 棟5 樓房地之買賣土地價金保留款請求權，請求被
    告郭明智給付130 萬元，有無理由？1.80年間訴外人李明煌
    與被告郭明智間就C 棟5 樓房地買賣約定之土地價金保留款
    為若干？2.訴外人李明煌有無將與被告郭明智間就C 棟5 樓
    房地之買賣土地價金保留款請求權讓與原告？3.原告對於對
    於被告郭明智就C 棟5 樓房地之買賣土地價金保留款請求權
    ，是否已經罹於時效而消滅？(1)系爭土地價金保留款債權是
    否於83年間因被告郭明智給付150萬元予原告而時效中斷？
    (二)原告依據民法第184 條第1 項規定請求被告郭張日妹賠償
    130 萬元，有無理由？1.郭張日妹是否明知系爭土地價金保
    留款為280 萬元，而向原告詐稱為150 萬元，而對原告施用
    詐術？2.被告郭張日妹是否於98年11月12日同意給付原告12
    0萬元，而拋棄時效利益？茲分述如下：
  (一)原告依據80年間訴外人李明煌與被告郭明智間就C 棟5 樓房
    地之買賣土地價金保留款請求權，請求被告郭明智給付130
    萬元，有無理由？
  1.原告對於對於被告郭明智就C 棟5 樓房地之買賣土地價金保
    留款請求權，是否已經罹於時效而消滅？
    按請求權，因15年間不行使而消滅，又消滅時效，因承認而
    中斷，時效中斷者，自中斷之事由終止時，重行起算。民法
    第125 條、第129 條、第137 條第1 項定有明文。所謂承認
    ，指義務人向請求權人表示認識其請求權存在之觀念通知而
    言，而此項承認無須一一明示其權利之內容及範圍等，以有
    可推知之表示行為即為已足，故如債務人之一部清償或緩期
    清償均可視為對於全部債務之承認。而因承認而中斷時效者
    ，其時效自承認到達權利人或權利人了解時，重行進行，即
    已經過之時效期間，雖因承認觀念通知生效時起歸於消滅，
    但另一時效則同時開始進行。本件原告雖主張系爭土地價金
    保留款債權因被告郭明智於83年間給付150 萬元為部分清償
    而中斷時效，然揆諸前開說明，於被告郭明智給付150 萬元
    後，另一時效期間即同時開始進行，原告迄於99年8 月30日
    始提起本件訴訟，有起訴狀所蓋收文戳日期可稽，顯已罹於
    15年之時效期間而消滅，是被告郭明智自得拒絕給付，則原
    告依據80年間訴外人李明煌與被告郭明智間就C 棟5 樓房地
    之買賣土地價金保留款請求權，請求被告郭明智給付130 萬
    元，為無理由。
  (二)原告依據民法第184 條第1 項規定請求被告郭張日妹賠償13
    0 萬元，有無理由？
  1.郭張日妹是否明知系爭土地價金保留款為280 萬元，而向原
    告詐稱為150 萬元，而對原告施用詐術？
    按當事人主張有利於己之事實者，就其事實有舉證之責任，
    民事訴訟法第277 條前段定有明文。本件原告主張訴外人李
    明煌與被告郭明智間就C 棟5 樓房地買賣約定之土地價金保
    留款為280 萬元之事實，既為被告所否認，即應由原告就此
    有利於己之事實負擔舉證責任。經查：
  (1)原告主張訴外人李明煌與被告郭明智間就C 棟5 樓房地買賣
    約定之土地價金保留款為280 萬元乙節，無非以訴外人李明
    煌於臺灣高等法院96年度重上字第273 號民事事件97年12月
    11日民事聲請調查證據狀所載為憑，然據原告聲請傳喚證人
    李明煌到庭證稱：「（問）被告郭明智是否有於80年間給付
    系爭房地買賣款？如有，給付多少？尚欠多少？（答）有，
    他給我多少我忘了，我只記得我土地給他不足，還有一些保
    留款，大約欠100 多萬左右。（問）你有無將系爭C 棟5樓
    房地權利全部移轉予被告郭明智？是否有保留部分土地權利
    未移轉？（答）我所有的土地跟房子都給郭明智，不足的部
    分是指，原告有一些土地沒有過戶給我，讓我沒有辦法過戶
    給郭明智。（問）對於未為移轉土地權利之部分與被告有何
    約定？約定之保留款為若干？（答）約定說我如果過給他，
    他就把保留款給我。我不記得保留款是多少。（問）你在96
    年重上字第273 號、97年12月11日調查證據聲請狀記載郭明
    智的保留款約280 萬元，你剛說尚欠100 多萬，到底是欠多
    少？（答）我真的不記得了。（問）為何調查證據狀上寫28
    0 萬元？（答）280 萬元可能是連其他的客戶，實際上多少
    我真的忘了。」等語，另據證人即承辦代書許明智到庭證稱
    ：「（問）被告郭明智是否有於80年間給付李明煌系爭房地
    買賣款？如有，給付多少？尚欠多少？（答）有按照程序付
    清，多少我不記得了，記憶中沒有欠款。（問）系爭C 棟5
    樓房地權利全部是否已全部移轉予被告郭明智？有無保留部
    分土地權利未移轉？（答）那時接受辦理，當時土地及建物
    所有權人不一樣，土地過戶後才知道是兩個所有權人過出來
    的，沒有去看應該要有多少持分，再查的結果，土地跟建物
    的過戶日期不一樣，差了半年。記憶中沒有保留持分未移轉
    ，買賣契約所記載約定的土地持分都已經移轉，沒有欠款，
    我不知道土地不足這件事情。」、「（問）李明煌跟被告間
    有保留款的約定，你清不清楚？（答）我不知道這件事，當
    時並沒有提到。」等語，則被告郭明智與訴外人李明煌就土
    地價金保留款之約定是否如原告所述之280 萬元，即有可疑
    。參以訴外人戴惠桂不足之土地應有部分為2055分之62，土
    地價金保留款為150 萬元（本院卷第58頁），被告郭明智不
    足之土地應有部分則為2055分之64，二者相較，不足之土地
    應有部分既然差距甚少，衡情其土地價金保留款應不至差距
    太大，然原告主張被告郭明智之土地價金保留款卻高達280
    萬元，顯與常情不符。
  (2)再者，證人李明煌已到庭證稱其並未將系爭土地價金保留款
    請求權讓與原告，且原告與被告郭明智於83年9 月30日另簽
    訂買賣標的物為「系爭土地應有部分2055分之64」之買賣契
    約書時，已約明買賣總價款為150 萬元，有不動產買賣契約
    書1 件在卷可稽（本院卷第75-78 頁），而證人許明智亦到
    庭證稱：「83年原告找我，跟我說被告郭明智取得持分不足
    ，土地在原告那裡，雙方到郭明智家裡談補足土地持分，價
    金是150 萬元，價金已經付清，這部分沒有爭執。」、「是
    原告主動提出來要用150 萬元的代價賣這筆土地。」等語，
    堪認原告與被告郭明智就系爭土地應有部分2055分之64，係
    另行成立買賣契約，且價金150 萬元之數額亦係由原告主動
    提出。至訴外人戴惠桂雖於臺灣高等法院96年度重上字第27
    3 號民事事件證稱：伊在80年間有向李清輝（即李明煌）買
    臺北市○○路365 巷32號3 樓房屋及土地，李明煌有說不夠
    的土地過戶時，把錢給付給賣伊的人，後來土地過戶過來，
    有把錢付給原告等語。然訴外人戴惠桂前開證詞，僅能證明
    戴惠桂與李明煌間之約定，並無法證明李明煌有無將其與被
    告郭明智間土地不足保留款債權讓與原告，是難認李明煌有
    將其與被告郭明智間土地不足保留款債權讓與原告。
  (3)綜上，既難認80年間訴外人李明煌與被告郭明智間就C 棟5
    樓房地買賣約定之土地價金保留款為280 萬元，且訴外人李
    明煌亦未將與被告郭明智間就C 棟5 樓房地之買賣土地價金
    保留款請求權讓與原告，則被告郭張日妹自無對原告施用詐
    術之可言。
  2.被告郭張日妹既未對原告施用詐術，即不構成侵權行為，則
    就「被告郭張日妹是否於98年11月12日同意給付原告120 萬
    元，而拋棄時效利益」此項爭點，即無予以審究之必要，附
    此敘明。
  (三)綜上，原告對於被告郭明智所主張之系爭土地不足保留款債
    權已罹於時效而消滅，且被告郭張日妹並未對原告施用詐術
    ，無庸負擔侵權行為責任。從而，原告請求(一)被告郭明智給
    付130 萬元及自起訴狀繕本送達翌日起至清償日止按年息5
    ％計算之利息。(二)被告郭張日妹賠償130 萬元及自起訴狀繕
    本送達翌日起至清償日止按年息5 ％計算之利息。(三)第(一)項
    、第(二)項所命之給付，於任一被告給付後，他被告於給付範
    圍內同免責任，均無理由，應予駁回，其假執行之聲請亦失
    所附麗，應併予駁回。
五、本件為判決之基礎已臻明確，兩造其餘攻擊防禦方法核與本
    件判決結果不生影響，爰不予一一論述，附此敘明。
六、本院依職權定本件訴訟費用額為1 萬3,870 元（第一審裁判
    費1萬3,870元），應由原告負擔。
七、訴訟費用負擔之依據：民事訴訟法第78條、第87條第1項。
中    華    民    國   100    年    3     月    8     日
                  民事第二庭  法  官  藍雅清
以上正本證明與原本無異。
如對本判決上訴，應於判決送達後20日內向本院提出上訴狀，若
委任律師提起上訴者，應一併繳納上訴審裁判費，否則本院得不
命補正逕行駁回上訴。
中    華    民    國   100    年    3     月    10    日
                              書記官  張純華